臺灣高等法院民事判決　　　　　　　　　 94年度上字第957號
上　訴　人　丙○○○
訴訟代理人　彭成青律師
上　訴　人　龍明貨運有限公司
法定代理人　乙○○
追 加被 告　甲○○
上列當事人間損害賠償事件，上訴人對於中華民國94年10月19日
台灣桃園地方法院94年度重訴字第224號第一審判決各自提起上
訴，上訴人丙○○○並為訴之追加，本院於96年5月22日言詞辯
論終結，判決如下：
    主  文
原判決關於駁回上訴人丙○○○後開第二項之訴部分，及該部分
假執行之宣告，暨訴訟費用之裁判除確定部分外，均廢棄。
上訴人龍明貨運有限公司應再給付上訴人丙○○○新台幣肆拾陸
萬陸仟柒佰零肆元，及自民國94年10月6日起至清償日止，按年
息百分之五計算之利息。
上訴人丙○○○之其餘上訴駁回。
追加被告甲○○應給付上訴人丙○○○新台幣壹佰捌拾肆萬陸仟
陸佰伍拾元，及自民國95年8月15日起至清償日止，按年息百分
之五計算之利息。
上訴人丙○○○其餘追加之訴駁回。
上訴人龍明貨運有限公司之上訴駁回。
前開上訴人龍明貨運有限公司、追加被告甲○○給付部分，如其
中一人為給付，則另一人於其給付範圍內免給付義務。
第一（確定部分除外）、二審訴訟費用，關於上訴人丙○○○上
訴部分，由上訴人龍明貨運有限公司、追加被告甲○○負擔十分
之六，餘由上訴人丙○○○負擔；關於上訴人龍明貨運有限公司
上訴部分，由上訴人龍明貨運有限公司負擔。
    事實及理由
壹、程序部分：
一、按依民事訴訟法第446條第1項但書、第255條第1項第2款規
    定，請求之基礎事實同一者，在第二審程序得為訴之變更或
    追加。上訴人丙○○○提起上訴後，在本院主張甲○○為上
    訴人龍明貨運有限公司（下稱龍明貨運公司）之受僱人，擔
    任貨車維修工作，於民國（下同）94年6月19日下午4時許，
    進行維修工作時，因疏失未注意車旁狀況，導致貨車輾壓過
    伊之子潘世恩，造成潘世恩顱骨開放性骨折當場死亡，依民
    法第184條第1項前段、第188條第1項規定，甲○○應與龍明
    貨運公司連帶負賠償責任等情，爰追加甲○○為被告，請求
    甲○○賠償；經核其請求之基礎事實同一，所為訴之追加應
    予准許。
二、上訴人龍明貨運公司、追加被告甲○○均經合法通知未於言
    詞辯論期日到場，核無民事訴訟法第386條各款所列情形，
    爰依上訴人丙○○○之聲請，由其一造辯論而為判決。
貳、實體部分：
一、上訴人丙○○○聲明：（一）原判決關於不利上訴人丙○○
    ○部分廢棄。（二）前開廢棄部分，上訴人龍明貨運公司應
    再給付上訴人丙○○○新台幣（下同）172萬7796元，及自
    起訴狀繕本送達翌日起至清償日止，按年息5％計算之利息
    。（三）追加被告甲○○應給付上訴人丙○○○310萬7742
    元，及自95年7月26日民事補正狀繕本送達翌日起至清償日
    止，按年息5％算之利息。（四）本案之請求，若經上訴人
    龍明貨運公司或追加被告甲○○任一人為清償後，在清償之
    範圍內，上訴人丙○○○不得對未清償之他方請求。（五）
    上訴人龍明貨運公司之上訴駁回。
    上訴人龍明貨運公司未於言詞辯論期日到場，據其提出書狀
    聲明：（一）原判決廢棄。（二）上訴人丙○○○在第一審
    之訴駁回。
    追加被告甲○○未曾到場，亦未提出書狀作何聲明。
二、上訴人丙○○○主張：伊之子潘世恩（66年4月4日生）受僱
    於訴外人龍銘貨運有限公司，於94年6月19日下午4時許，至
    上訴人龍明貨運公司（與龍銘貨運有限公司屬同一經營系統
    ）位在桃園縣龍潭鄉○○路○段515號之汽車修理廠內檢視、
    維修車牌號碼NM-591之大型連結貨車（下稱系爭貨車）時，
    因追加被告甲○○疏未注意車旁狀況，即貿然啟動系爭貨車
    ，造成系爭貨車往前衝，導致在車底之潘世恩遭系爭貨車輾
    壓，受顱骨開放性骨折等傷害當場死亡。上訴人龍明貨運公
    司之前開汽車修理廠無合法維修執照及熟悉安全作業之操作
    技士，僅以簡陋工具施行作業，顯未給予受僱人安全之工作
    環境，導致發生潘世恩死亡之意外事故。又上訴人龍明貨運
    公司為追加被告甲○○之僱用人，彼2人應連帶負損害賠償
    責任。伊為潘世恩之母，爰依侵權行為之法則，請求龍明貨
    運公司與追加被告甲○○賠償醫療費2410元、喪葬費35萬59
    40元、扶養費104萬9392元（按丙○○○在原審請求扶養費3
    64萬8142元）及精神慰撫金200萬元（按丙○○○在原審請
    求精神慰撫金60萬元），扣除上訴人龍明貨運公司前已支付
    30萬元，彼等尚應賠償310萬7742元等情；求為命上訴人龍
    明貨運公司、追加被告甲○○分別給付上訴人丙○○○310
    萬7742元，及上訴人龍明貨運公司自起訴狀繕本送達翌日起
    、追加被告甲○○自95年7月26日民事補正狀繕本送達翌日
    起至清償日止，按年息5％計付利息；如任一人為清償後，
    在清償之範圍內，上訴人丙○○○不得對未清償之另一人請
    求之判決（原審判決上訴人龍明貨運公司應給付上訴人丙○
    ○○137萬9946元，及自94年10月6日起至清償日止按年息5
    ％計算之利息；駁回丙○○○其餘之訴。丙○○○就其敗訴
    部分其中172萬7796元本息部分提起上訴，並追加甲○○為
    被告請求甲○○與龍明貨運公司負不真正連帶之賠償責任；
    龍明貨運公司就其敗訴部分提起上訴）。
    上訴人龍明貨運公司未於言詞辯論期日到場，據其以前到場
    陳述：伊已給付上訴人丙○○○30萬元，對於上訴人丙○○
    ○主張支出潘世恩之醫療費用不爭執，另關於扶養費應由上
    訴人丙○○○之扶養義務人平均負擔等語，資為抗辯。
    追加被告甲○○未於言詞辯論期日到場，亦未提出書狀作何
    陳述。
三、兩造不爭執之事實：
    上訴人丙○○○之子潘世恩於94年6月19日下午4時許，至上
    訴人龍明貨運公司位在桃園縣龍潭鄉○○路○段515號之汽車
    修理廠內，檢視、維修系爭貨車時，遭系爭貨車輾壓，受顱
    骨開放性骨折等傷害當場死亡。
    證據：潘世恩之除戶戶籍謄本、相驗屍體證明書（原審卷9
    、14頁）、台灣桃園地方法院檢察署94年度相字第1045號相
    驗卷宗、95年度偵字第6069號偵查卷宗。
四、按因故意或過失，不法侵害他人之權利者，負損害賠償責任
    ；違反保護他人之法律，致生損害於他人者，負賠償責任，
    民法第184條第1項前段、第2項前段定有明文。又依勞工安
    全衛生法第5條第1款規定，雇主對防止機械、器具、設備等
    引起之危害，應有符合標準之必要安全衛生設備。勞工安全
    衛生設施規則第116條第1款亦明定：雇主對於就業場所作業
    之車輛機械，應使駕駛者或有關人員負責執行除非所有人員
    已遠離該機械（駕駛者等依規定就位者除外），否則不得起
    動。
五、經查上訴人龍明貨運公司經行政院勞工委員會北區勞動檢查
    所檢查結果，關於安全衛生管理體系及概況如下：未設置勞
    工安全衛生業務主管、未訂定安全衛生工作守則、未實施勞
    工安全衛生教育訓練、未訂定自動檢查計畫、未置備自動檢
    查紀錄，有檢查報告書可憑（見桃檢94年度相字第1045號卷
    ）。又查追加被告甲○○在警訊時陳述：當時潘世恩說要幫
    伊調系爭貨車的煞車，當時車輛手煞車是鬆開的狀況並由天
    車將車輛後輪部分吊起，伊人到後面收拾地上的工具，並將
    天車放下讓後輪著地以便讓潘世恩調煞車鬆緊，當伊剛要放
    天車時吊勾突然脫鉤，車輛便掉下順勢往伊方向滑過來，當
    時伊不知道潘世恩人正在車底下，當伊發現時潘世恩已經在
    車子車頭的右後方輪子底下（見94年度相字第1045號卷內94
    年6月19日警訊筆錄）。復查訴外人鄭瑞進在偵查中證稱：
    當時伊有聽到甲○○在喊說要發動車子，目的應該是要請人
    看車子底下有沒有漏油，伊有聽到車子發動的聲音，車子一
    發動就往前衝，天車就被拉著走，伊聽到甲○○連續發動2
    次的聲音（見95年度偵字第6069號卷95年4月10日訊問筆錄
    ）。依追加被告甲○○上開陳述及鄭瑞進所為證詞，可知追
    加被告甲○○在事發當時並未注意潘世恩人在車底下，即擬
    將天車放下而發動系爭貨車，導致潘世恩遭系爭貨車輾壓致
    死，追加被告甲○○之行為與潘世恩之死亡有相當因果關係
    ，應負侵權行為責任；而上訴人龍明貨運公司未對作業勞工
    施以從事作業所必需之安全衛生教育及預防災變訓練，未訂
    定自動檢查計畫實施自動檢查並置備紀錄，及未訂定適合需
    要之安全衛生工作守則，亦有前開檢查報告之「災害原因分
    析」可參。上訴人龍明貨運公司未設置符合標準之必要安全
    衛生設備，違反勞工安全衛生法第5條第1款規定；又未採取
    對於就業場所作業之車輛機械，使駕駛者或有關人員負責執
    行除非所有人員已遠離該機械，否則不得起動之措施，亦違
    反勞工安全衛生設施規則第116條第1款規定，致發生潘世恩
    死亡之結果；上訴人龍明貨運公司未能證明其行為無過失，
    應依民法第184條第2項規定，負損害賠償責任。另按上訴人
    龍明貨運公司應依民法第184條第2項規定負損害賠償責任，
    已如前述，上訴人丙○○○主張上訴人龍明貨運公司應依民
    法第188條第1項規定負僱用人之賠償責任，即毋庸再予審酌
    ，附此說明。
六、按不法侵害他人致死者，對於支出醫療及增加生活上需要之
    費用或殯葬費之人，亦應負損害賠償責任；不法侵害他人致
    死者，被害人之父、母、子、女、及配偶，雖非財產上之損
    害，亦得請求賠償相當之金額，民法第192條第1項、第194
    條分別定有明文。上訴人龍明貨運公司與追加被告甲○○就
    潘世恩之死亡，應負侵權行為損害賠償責任，已如前述；上
    訴人丙○○○請求賠償之金額應否准許，分述如下：
（一）關於醫療費部分：上訴人丙○○○主張其為潘世恩支出醫
      療費用（含驗屍費）2410元，業據其提出收據2張為證（
      原審卷18、19頁），堪信為真實，此部分請求應予准許。
（二）關於殯葬費部分：上訴人丙○○○主張其為潘世恩支出殯
      葬費35萬5940元，業據其提出永泰禮儀社收據2張、義祿
      葬儀社收據1張、苗栗縣西湖鄉公所行政規費收據1張、後
      龍鎮中龍里燈富號免用統一發票收據2張、免用發票收據1
      張等為證（原審卷15-17、20、21頁）；除其中花毛巾、
      白雙連毛巾、浴巾禮盒計1萬1700元（3,600元＋600元＋7
      ,500元＝11,700元），未能認係必要之殯葬費支出應予扣
      除外，其餘支出部分計34萬4240元，經核其項目內容均屬
      殯葬儀式必需之支出，應予准許。
（三）關於扶養費部分：按依民法第1117條第1項規定，受扶養
      權利者，以不能維持生活而無謀生能力者為限；同條第2
      項僅規定，前項無謀生能力之限制，於直系血親尊親屬不
      適用之；並非規定前項之限制，於直系血親尊親屬不適用
      之，故直系血親尊親屬，如能以自己財產維持生活者，自
      無受扶養之權利；易言之，直系血親尊親屬受扶養之權利
      ，仍受「不能維持生活」之限制。經查上訴人丙○○○為
      47年3月20日生（見原審卷43頁之戶籍謄本），雖其現無
      工作，惟其有存款並有房地、汽車各1筆，有稅務電子閘
      門財產所得明細表可憑（原審卷101-102頁），其原有貸
      款業已清償，為其所自認（本院卷134頁），堪認上訴人
      丙○○○有財產足以維持生活，而無受被害人潘世恩扶養
      之必要。雖上訴人丙○○○提出本票影本主張其有負債云
      云（本院卷136-144頁），惟其既有前述財產，所提出之
      本票影本並不足以認定其不能維持生活。上訴人丙○○○
      主張其有受潘世恩扶養之必要，請求扶養費之損害賠償，
      不應准許。
（四）關於精神慰撫金部分：上訴人丙○○○請求精神慰撫金20
      0萬元。（按丙○○○此部分所為擴張，依民事訴訟法第
      446條第1項、第255條第1項第3款規定，程序上核無不合
      ）。經查上訴人丙○○○為被害人潘世恩之母，其因本件
      事故驟失愛子，精神上自受有相當之痛苦，爰審酌本件事
      故發生經過及上訴人丙○○○教育程度為國中畢業，名下
      有房地、汽車各1筆；上訴人龍明貨運公司公司資本總額
      為3000萬元，名下有汽車15輛（原審卷22、124-126頁）
      ；追加被告甲○○教育程度為國中畢業，擔任上訴人龍明
      貨運公司車輛維修保養員工（見94年度相字第1045號內警
      訊筆錄），名下有房屋、汽車各1筆（見本院卷112頁）等
      兩造之身分、經濟能力等一切情狀，認上訴人丙○○○請
      求精神慰撫金以180萬元為適當，其超過上開金額之請求
      ，不應准許。
（五）依上所述，上訴人丙○○○所得請求賠償之金額為214萬6
      650元（2,410元＋344,240元＋1,800,000元＝2,146,650
      元）；扣除上訴人丙○○○自認上訴人龍明貨運公司已給
      付30萬元，上訴人得請求賠償之金額計為184萬6650元（2
      ,146,650元－300,000元＝1,846,650元）。
七、綜上所述，上訴人丙○○○依侵權行為之法律關係，請求上
    訴人龍明貨運公司給付184萬6650元，及自起訴狀繕送達翌
    日即94年10月6日起至清償日止，按年息5％計算之利息；暨
    在本院追加被告甲○○給付184萬6650元，及自95年7月26日
    民事補正狀繕本送達翌日即95年8月15日起至清償日止，按
    年息5％計算之利息；如任一人為清償後，在清償之範圍內
    ，上訴人丙○○○不得對未清償之另一人請求，即上訴人龍
    明貨運公司、追加被告甲○○如其中一人為給付，則另一人
    於其給付範圍內免給付義務，為有理由，應予准許；至超過
    上開範圍之請求，則為無理由，不應准許。原審就上訴人丙
    ○○○對上訴人龍明貨運公司請求給付超過137萬9946元即
    請求上訴人龍明貨運公司再給付46萬6704元本息部分所為上
    訴人丙○○○敗訴判決，尚有未洽，丙○○○上訴論旨指摘
    原判決此部分不當，求予廢棄改判，為有理由；就上開不應
    准許部分所為上訴人丙○○○敗訴判決，並無不合，丙○○
    ○上訴論旨指摘原判決此部分不當，求予廢棄改判，為無理
    由；就上開應准許部分所為上訴人龍明貨運公司敗訴判決，
    並無不合，龍明貨運公司上訴論旨指摘原判決此部分不當，
    求予廢棄改判，為無理由。另上訴人丙○○○對追加被告甲
    ○○之請求則為一部有理由，一部無理由。
八、兩造其餘之攻擊或防禦方法及未經援用之證據，經本院斟酌
    後，認均不足以影響本判決之結果，自無逐一詳予論駁之必
    要。併此敘明。
九、據上論結，本件上訴人丙○○○之上訴及追加之訴，為一部
    有理由，一部無理由；上訴人龍明貨運公司之上訴為無理由
    ，依民事訴訟法第450條、第449條第1項、第79條、第85條
    第1項，判決如主文。
中　　華　　民　　國　　96　　年　　6 　　月　　5 　　日
                  民事第八庭
                      審判長法　官  吳景源
                            法　官  連正義
                            法  官  鄭威莉
正本係照原本作成。
上訴人龍明貨運有限公司、追加被告甲○○如不服本判決，應於
收受送達後20日內向本院提出上訴書狀，其未表明上訴理由者，
應於提出上訴後20日內向本院補提理由書狀（均須按他造當事人
之人數附繕本）上訴時應提出委任律師或具有律師資格之人之委
任狀；委任有律師資格者，另應附具律師資格證書及釋明委任人
與受任人有民事訴訟法第466條之1第1項但書或第2項（詳附註）
所定關係之釋明文書影本。
上訴人丙○○○不得上訴。
中　　華　　民　　國　　96　　年　　6 　　月　　5 　　日
　　　　　　　　　　　　　　書記官  李垂福
附註：
民事訴訟法第466條之1（第1項、第2項）：
對於第二審判決上訴，上訴人應委任律師為訴訟代理人。但上訴
人或其他法定代理人具有律師資格者，不在此限。
上訴人之配偶、三親等內之血親、二親等內之姻親，或上訴人為
法人、中央或地方機關時，其所屬專任人員具有律師資格並經法
院認為適當者，亦得為第三審訴訟代理人。
